【裁判字號】    98,易,2689
【裁判日期】    990608
【裁判案由】    詐欺
【裁判全文】
臺灣臺中地方法院刑事判決              98年度易字第2689號
公  訴  人  臺灣臺中地方法院檢察署檢察官
被      告  甲○○
選任辯護人  游琦俊律師
被      告  乙○○
選任辯護人  林益輝律師
上列被告因詐欺案件，經檢察官提起公訴（97年度偵續字第534
號），本院判決如下：
    主    文
甲○○、乙○○均無罪。
    理    由
一、公訴意旨略以：被告甲○○為址設臺中縣烏日鄉○○路○段
    之威晨砂石場之負責人，被告乙○○為該砂石場之現場負責
    人，平時由被告乙○○負責砂石場對外採買及管理等營運。
    被告甲○○、乙○○均明知坐落彰化縣芳苑鄉○○○段1078
    -3、1078-4地號土地（下稱系爭土地），業由丙○○申請開
    設「峰林休閒農場」，並積極向財政部國有財產局臺灣中區
    辦事處彰化分處申請承購，除丙○○外，他人並無販賣或開
    採系爭土地上砂石之權利。惟被告乙○○竟向被告甲○○報
    告，因己○○具有系爭土地上砂石之開採、銷售決定權，可
    向己○○採買系爭土地之砂石，因當時市場上之砂石取得不
    易，且價格處於上漲趨勢，被告甲○○知悉可採買之價格及
    數量後，即表應允。於民國96年3月19日，被告甲○○即與
    己○○訂定「砂石買賣契約書」，被告乙○○擔任見證人，
    約定購買砂石12萬立方米，每萬立方米售價為新臺幣（下同
    ）180萬元，約定於96年4月30日之前動工開採。被告甲○○
    並支付其中3萬立方米之價金即540萬元預付款予己○○，且
    支付240萬元（即20元＊12萬立方米）之佣金予被告乙○○
    ，己○○亦支付60萬元之佣金予被告乙○○。因上開砂石開
    採工程未能如期於96年4月30日前動工，被告甲○○、乙○○自該時起，均知系爭土地之砂石，已陷於客觀給付不能之
    狀態，亦因被告甲○○已支付上開資金（即780萬元）而陷
    於資金調度困難，一時無法順利週轉之困境，被告甲○○與
    乙○○竟基於意圖為自己不法所有之犯意聯絡，決議將上開
    給付不能之砂石，以較高之價格，將部分轉賣他人以求換取
    資金。故由被告乙○○透過砂石場之業務庚○○尋找買主即
    告訴人丁○，告訴人丁○即與庚○○先行針對採買砂石一案
    ，簽訂「合作契約書」，約定授權予庚○○關於本案之採購
    及銷售事宜，並且借用庚○○之名義與對方簽約，合作後按
    稅後利益分2成予庚○○，並支付75萬元佣金予本件之介紹
    人被告乙○○。告訴人丁○與庚○○遂於於96年6月29日，
    與被告甲○○、乙○○相約在被告甲○○位於臺中市○○○
    路之民意代表服務處，由被告甲○○、乙○○與告訴人丁○
    共同約定，協議轉賣予告訴人丁○砂石之數量為4萬立方米
    、每萬立方米售價為300萬元、預付款450萬元及於96年7月
    31日前動工出料等事項，被告甲○○並當場持前向己○○購
    買12萬立方米之砂石買賣契約書及向彰化縣政府申請之公文
    等資料，用以取信於告訴人丁○，向告訴人丁○佯稱：已經
    先跟別人簽好10幾萬立方米的砂石了，因為承購之數量太大
    ，要轉賣一些出來，該地段尚在申請開挖砂石中，因為伊即
    將參選議員，不便以自己名義簽約，須由砂石場之經理被告
    乙○○出面簽約，如該處無法如期動工，會退還450萬元之
    預付款項云云，告訴人丁○因被告甲○○具有前民意代表及
    營業中砂石場負責人之身分，而誤信為真，當場授權庚○○
    出名與被告乙○○簽訂「砂石買賣契約書」，告訴人丁○並
    交付面額450萬元之支票1紙與被告甲○○收執。俟雙方約定
    之出料日（即96年7月31日）屆至，因告訴人丁○遲未獲約
    定中之第1批砂石，經輾轉要求被告甲○○及乙○○退還前
    開預付款，詎被告甲○○竟以該契約書並非由其出名簽訂，
    本件全係由被告乙○○與告訴人丁○交易為由而拒絕返還，
    被告乙○○則以該預付款450 萬元之支票係由被告甲○○收
    執為由而拒絕返還。因認被告甲○○、乙○○均涉犯刑法第
    339條第1項之詐欺取財罪嫌。
二、按犯罪事實應依證據認定之，無證據不得認定犯罪事實；不
    能證明被告犯罪，應諭知無罪之判決，刑事訴訟法第154條
    第2項、第301條第1項分別定有明文。次按所謂認定犯罪事
    實之證據，係指足以認定被告確有犯罪行為之積極證據而言
    ，該項證據自須適合於被告犯罪事實之認定，始得採為斷罪
    之資料；又事實之認定，應憑證據，如未能發現相當確實證
    據，或證據不足以證明，自不能以推測或擬制之方法，以為
    裁判之基礎，最高法院29年上字第3105號、40年臺上字第86
    號判例著有明文。又按認定犯罪事實所憑之證據，無論係直
    接證據或間接證據，其為訴訟上之證明，須於通常一般之人
    均不致有所懷疑，而得確信其為真實之程度者，始得據為有
    罪之認定，倘其證明尚未達到此一程度，而有合理之懷疑存
    在，復無其他調查途徑可尋，法院即應為無罪之判決，最高
    法院76年臺上字第4986號著有判例。再者，刑法第339條第1
    項詐欺罪之成立，以意圖為自己或第三人不法所有，以詐術
    使人將本人或第三人之物交付為要件。所謂以詐術使人交付
    ，必須被詐欺人因其詐術而陷於錯誤，若其所用方法，不能
    認為詐術，亦不致使人陷於錯誤，即不構成該罪（最高法院
    46年臺上字第260號判例意旨參照）。
三、公訴意旨認被告甲○○、乙○○涉犯刑法第339條第1項之詐
    欺取財罪行，無非係以﹕（一）告訴人丁○之證述；（二）
    證人庚○○證稱﹕於96年6月29日簽約時，被告甲○○、乙○○二人均在現場且知悉簽約之內容，被告甲○○並當場收
    受告訴人丁○支付之450萬元支票等語；（三）證人己○○
    證稱﹕伊經由被告乙○○之介紹，與被告甲○○訂定砂石買
    賣契約，收受被告甲○○支付之540萬元，並支付60萬元佣
    金給被告乙○○等語；（四）證人丙○○證稱﹕系爭土地由
    伊經營休閒農場，且伊於數年前起，即向國有財產局申請承
    購系爭土地，直至96年3月5日，確定讓售並過戶至伊名下，
    針對系爭土地，伊並未與己○○、甲○○、乙○○或任何人
    簽訂開採砂石之契約，伊於申請承購過程中，有因看不懂縣
    政府之公文而去請教乙○○等語；（五）被告甲○○供承﹕
    伊於96年初，即知悉系爭土地係丙○○申請作為農場一情；
    該工程未能於96年4月30日前動工，因伊有龐大之資金壓力
    ，故與被告乙○○決意將部分砂石轉賣予告訴人丁○，與告
    訴人丁○簽約時，伊有在場，收受告訴人丁○給付之450萬
    元支票後並予兌現等語；（六）被告乙○○供承﹕伊自始即
    知悉系爭土地係丙○○申請作農場使用，伊在砂石場內負責
    對外採買砂石等業務，先介紹被告甲○○向己○○購買砂石
    12萬立方米，分別從中向被告甲○○、己○○取得240萬元
    、60萬元之佣金，因該工程未能如期動工，被告甲○○即先
    將其中之6萬立方米假以賣給伊之方式，授權伊可將此部分
    砂石轉賣，伊遂出名與庚○○簽約等語；（七）96年6月29
    日告訴人丁○與庚○○簽立之合作契約書、96年6月29日被
    告乙○○與庚○○簽立之砂石買賣契約書、96年3月19日己○○與被告甲○○簽立之砂石買賣契約書；（八）面額450
    萬元支票正反面影本，證明被告甲○○收受告訴人丁○450
    萬元支票並予以兌現之事實；（九）面額150萬元、390萬元
    之支票存根各1張，證明被告甲○○於本案之前，已支付共
    540萬元予己○○之事實；（十）財政部國有財產局臺灣中
    區辦事處彰化分處95年8月7日核發之「國有非公用土地同意
    申請開發證明書」及彰化縣政府95年8月25日發文給丙○○
    之函，證明被告甲○○、乙○○自始即知悉系爭土地係丙○○申請作為開設休閒農場使用之事實；（十一）彰化縣政府
    98年2月24日府農銷字第0980039730號函、96年9月10日府農
    畜字第0960183594號函、96年7月18日府農銷字第096014414
    0號函，證明系爭土地係丙○○申請作為休閒農場使用之事
    實；（十二）財政部國有財產局臺灣中區辦事處彰化分處98
    年3月4日臺財產中彰二字第0980000858號函，證明系爭土地
    由丙○○向財政部國有財產局臺灣中區辦事處彰化分處申辦
    承購，於96年3月5日讓售並過戶給丙○○之事實等為其主要
    論據。惟訊據被告甲○○、乙○○均堅詞否認有何詐欺取財
    犯行，被告甲○○辯稱﹕伊並未對告訴人丁○施用詐術，且
    伊依96年3月19日與己○○簽立之砂石買賣契約書，已支付
    540萬元預付款予己○○，及支付240萬元之佣金予被告乙○○等語。辯護人游琦俊律師則為被告甲○○辯護稱﹕（一）
    96年初，因共同被告乙○○持財政部國有財產局臺灣中區辦
    事處彰化分處95年8月7日核發之「國有非公用土地同意申請
    開發證明書」及彰化縣政府95年8月25日函，向被告甲○○
    表示訴外人丙○○所申請之峰林休閒農場業經同意開發系爭
    土地，待彰化縣政府許可開工後即可採取土石，且訴外人己○○對上開休閒農場開發之土石有銷售決定權，被告甲○○
    鑒於當時合法土石取得不易，市場上砂石之售價正處於上漲
    之趨勢，且同案被告乙○○一再保證渠能掌控云云，乃同意
    向訴外人己○○購買12萬立方米之土石，並預付540萬元價
    金予訴外人己○○，故被告甲○○並不知悉訴外人己○○無
    販賣或開採系爭土地上砂石權利；（二）本件系爭砂石買賣
    契約訂立時，無論被告甲○○、共同被告乙○○、告訴人丁○或其代理人庚○○，均係基於訴外人己○○與丙○○間有
    販賣砂石之約定，及訴外人己○○於現在或可預期之未來，
    確有從訴外人丙○○處取得系爭土地上砂石，並予轉賣販出
    之可能，並均知悉系爭土地之砂石開採案尚未核准通過，但
    認為可預期之未來，該砂石開採案應能如期通過，基此認知
    始訂立系爭砂石買賣契約，故被告甲○○並無對告訴人丁○
    施以詐術，使其陷於錯誤而交付財物之詐欺行為等語。被告
    乙○○辯稱：伊係遭訴外人己○○詐騙而於96年3月19日仲
    介訴外人己○○與被告甲○○訂立砂石買賣契約，又於96年
    6月29日在被告甲○○服務處時，被告甲○○表示他要選議
    員，所以才用伊名字與訴外人庚○○簽約，伊並無詐欺之犯
    行等語。辯護人林益輝律師則為被告乙○○辯護稱﹕被告乙○○因相信訴外人己○○於現在或可預期之未來，確有從訴
    外人丙○○處取得系爭土地上砂石，並予轉賣販出之權利及
    實現可能，遂於96年3月19日仲介訴外人己○○與被告甲○○訂立砂石買賣契約，再於96年6月29日轉售予告訴人丁○
    ，顯然斯時並無向告訴人丁○詐欺之犯罪故意等語。經查：
  (一)因被告乙○○之仲介，被告甲○○於96年3月19日與訴外人
    己○○訂定「砂石買賣契約書」，約定購買坐落於由訴外人
    丙○○申設農場之系爭土地上砂石12萬立方米，被告甲○○
    並支付其中3萬立方米之價金即540萬元預付款予訴外人己○○，且支付240萬元之佣金予被告乙○○，訴外人己○○亦
    支付60萬元之佣金予被告乙○○，惟上開砂石買賣契約未能
    依約於96年4月30日前動工開採；其後，被告甲○○因已支
    付上開資金（即780萬元）而陷於資金調度困難，一時無法
    順利週轉之困境，遂與被告乙○○商議將上開向訴外人己○○購買之砂石轉賣他人以求換取資金，故由被告乙○○透過
    砂石場之業務庚○○尋找買主即告訴人丁○，而於96年6月
    29日同一日，(1)被告甲○○先與被告乙○○就系爭土地簽立
    砂石買賣契約書，書面約定買賣砂石數量為6萬立方米，每
    立方米300元，且被告乙○○需預付款項600萬元（見臺灣彰
    化地方法院檢察署97年他字第1449號影卷第114頁）；(2)告
    訴人丁○與訴外人庚○○就系爭土地簽訂合作契約書，約定
    由告訴人丁○借用訴外人庚○○之名義與被告甲○○指定之
    人簽定砂石買賣契約（見97年度他字第2823號卷第6頁）；
    (3)被告乙○○與訴外人庚○○就系爭土地簽定砂石買賣契約
    書，約定買賣砂石數量為4萬立方米，每立方米300元，訴外
    人庚○○需預付款項450萬元（見97年度他字第2823號卷第7
    頁）。而當日實際上係由告訴人丁○開立450萬元之支票，
    該支票則由被告甲○○受領兌現；另被告甲○○與乙○○間
    96年6月29日之砂石買賣契約書，書面約定被告乙○○需預
    付款項600萬元乙節實際上並未履行。上情有96年3月19日訴
    外人己○○與被告甲○○簽立之砂石買賣契約書、96年6月
    29日告訴人丁○與訴外人庚○○簽立之合作契約書、96年6
    月29日被告乙○○與訴外人庚○○簽立之砂石買賣契約書各
    1份、面額450萬元支票正反面影本1紙、面額150萬元、390
    萬元之支票存根各1張等在卷足憑。由上可知，關於96年6月
    29日之砂石買賣契約，雖然形式上締約之買賣雙方為訴外人
    庚○○及被告乙○○，實際上則為告訴人丁○及被告甲○○
    。
  (二)觀諸卷附之財政部國有財產局臺灣中區辦事處彰化分處95年
    8月7日核發之「國有非公用土地同意申請開發證明書」、彰
    化縣政府95年8月25日發文給丙○○之函等關於訴外人丙○○申請休閒農場之文件，內容均未提及核准開採砂石事項，
    甚至彰化縣政府96年9月10日府農畜字第0960183 594號函內
    載明「砂土不得外運」等內容（見97偵續字第534號卷第29
    頁）；又依被告甲○○之上開辯詞，其係鑒於當時合法土石
    取得不易而向訴外人己○○購買坐落於系爭土地上之12萬立
    方米之砂石，並因此預付540萬元予訴外人己○○等語（見
    本院卷第21頁反面）；再依證人己○○於本院證稱﹕伊等原
    本是講好要用偷天換日的方式，由丙○○去開發申請許可，
    然後再用回填海砂的方式把它填到該筆土地上所挖取砂石後
    的坑洞，結果系爭土地的開發申請不過，所以根本無法做；
    伊有將這種偷天換日的方式跟甲○○講，做這種行業的人都
    知道，伊有跟甲○○、乙○○講過等語（見本院卷第81頁正
    反面）；足認被告甲○○與訴外人己○○二人於簽約時，均
    已認知本件採購之砂石係以非法開採之方式所取得。
  (三)又證人即告訴人丁○於本院證稱﹕「（檢察官問﹕（請提示
    他字卷P28之國有非公用土地同意申請開發證明書、P29之彰
    化縣政府函、P31之財政部國有財產局臺灣中區辦事處彰化
    分處函、P34、35之彰化縣政府函，偵續卷P50之彰化縣政府
    函、P51以後的峰林休閒農場經營計劃書核定本）在簽約的
    時候，甲○○提出來的文件是否是在上開提示的資料裡面或
    者還有不在裡面的相關文件？）印象中好像簽約當時沒有提
    出這麼多文件給我看過，偵續卷P50之彰化縣政府的函我有
    看過，他字卷P28、29、31的函我都有看過，他字卷P34、35
    印象中好像也有看過，其他沒有看過，甲○○拿給我看得文
    件就是這些。（檢察官問﹕上開文件裡面都沒有講到可以在
    這塊土地上開採砂石，只有說這塊土地是要作休閒農場，也
    沒有開採的許可申請書，你如何認為這兩塊土地上可以開採
    砂石？）因為他們講可以以料換料，當時我們去看現場，問
    現場的人，現場的人也說可以以料換料，至於他們是何人我
    不認識，當初是庚○○帶我去的，最初是庚○○跟我提說可
    以用以料換料的方式來取得該塊土地上的砂石。（檢察官問
    ﹕何謂以料換料？）我也不知道，他們就這樣講，他們也已
    經將很多文件拿來跟我看了，平時我是在開砂石車的，但我
    不知道什麼是以料換料，平常接下的都是合法的地方，我購
    買砂石的錢也不是我一個人的，還有我朋友要買砂石。」、
    「（審判長問﹕你從事砂石車司機的工作，如何有這麼多的
    資金可以來購買砂石？）是朋友『亮哥』投資四百萬元，我
    自己出的一百萬元也是跟別人拿的，『亮哥』有在彰化地檢
    署告我詐欺，該案獲不起訴處分。（審判長問﹕你說你購買
    砂石資金的來源都不是你自己的？）不是。（審判長問﹕既
    然你本身只是砂石車司機，為何你要去做這種砂石買賣？）
    因為有利潤。」等語（見本院卷第74頁、第78頁正反面）。
    另經本院調閱告訴人丁○被訴詐欺取財案之臺灣彰化地方法
    院檢察署98年度偵字第4455號偵查卷宗可知，告訴人丁○於
    96年7月初與訴外人丁煌亮約定轉賣系爭土地上之砂石，並
    已於96年7月4日、5日自訴外人丁煌亮處受領400萬元之預付
    買賣價金，此有訴外人丁煌亮之匯款單據2紙在卷可稽，告
    訴人丁○並於該案中提出財政部國有財產局臺灣中區辦事處
    彰化分處95年8月7日核發之「國有非公用土地同意申請開發
    證明書」及彰化縣政府95年8月25日發文給丙○○之函等文
    件，以為答辯（見臺灣彰化地方法院檢察署98年度偵字第44
    55號影卷第1至5、59至66頁）。綜上事證，告訴人丁○既為
    賺取利潤，而於96年6月29日購買系爭土地上之砂石後，隨
    即於同年7月初再與訴外人丁煌亮約定轉賣系爭土地上之砂
    石，則告訴人丁○顯然對於如何於系爭土地上開採取得砂石
    乙節知之甚詳，而告訴人丁○先於本院證稱其認知係以「以
    料換料」之方式開採取得砂石，復稱其亦不知道什麼是「以
    料換料」云云，顯然刻意隱瞞實情；實者，告訴人丁○所稱
    其據以相信得以開採砂石之彰化縣政府等公文既未提及任何
    關於核准開採砂石之事項，則其顯然業已知悉本件採購之砂
    石係以非法開採之方式所取得。
  (四)再者，被告乙○○與訴外人庚○○於96年6月29日簽訂之砂
    石買賣契約書第5條約定﹕「預訂於96年7月31日前出土，如
    未能出土，甲方（按即被告乙○○）願退還預付款，待正式
    開採時，再以每次預付伍仟立方米給甲方，總數量按照原約
    定。」（見97年度他字第2823號卷第7頁），則由上開約定
    內容可知，實際締約之兩造於簽約時，主觀上均可預見該砂
    石買賣契約書有屆期無法履行之可能，始有上開預慮「如未
    能出土」之相關約定。
  (五)此外，就被告乙○○之辯護人庭提之訴外人己○○與丙○○
    96年3月1日砂石買賣契約書影本（見本院卷第98頁），經證
    人丙○○於本院證稱﹕伊沒有跟己○○就系爭土地上的砂石
    訂立開發砂石的買賣契約，該份契約書並非伊所簽，其上面
    的指印也不是伊所蓋等語（見本院卷第123頁），而經比對
    該份買賣契約書影本上所載「丙○○」及「臺中縣大里市○○路146號」之字跡，與證人丙○○當庭於本院書寫之字跡
    （見本院卷第130頁），均不相符合，且該份砂石買賣契約
    書影本尚故意遮蓋「見證人」欄之姓名，顯然有意隱瞞實情
    ；則該訴外人己○○與丙○○96年3月1日砂石買賣契約書，
    應係虛偽。另訴外人己○○於本院證稱﹕伊跟甲○○簽約時
    ，有拿伊與丙○○簽得砂石買賣契約書給甲○○跟乙○○看
    等語（見本院卷第82頁反面）。由此可認訴外人己○○係出
    示虛偽之與訴外人丙○○之砂石買賣契約書予被告甲○○、
    乙○○二人，以誘使被告甲○○與其訂立砂石買賣契約；是
    被告甲○○、乙○○二人辯稱渠等以為訴外人己○○業已自
    訴外人丙○○處取得轉賣系爭土地上砂石之權利等語，尚非
    無據。
  (六)綜上各論，本件締約之兩造既均認知本件採購之砂石係利用
    申請籌設休閒農場經核發許可登記證後，再以非法開採之方
    式所取得，則該休閒農場之籌設申請案既然於96年6月29日
    簽約時仍在進行中，且直至98年3月3日彰化縣政府始發函撤
    銷該休閒農場籌設案（見本院卷第139頁），則於兩造締約
    之96年6月29日時，於締約兩造之主觀認知上，尚難謂系爭
    土地之砂石已陷於給付不能之狀態。又告訴人丁○既已知悉
    本件採購之砂石係以非法開採之方式所取得，且其主觀上亦
    可預見該砂石買賣契約書有屆期無法履行之可能，故尚難認
    被告二人有何施用詐術之情形，告訴人丁○亦無何陷於錯誤
    之情事。是以，本件與詐欺取財之構成要件尚有未合。
四、綜上所述，檢察官所為舉證，尚有合理懷疑存在，而不足使
    本院確信被告甲○○、乙○○二人有起訴書所載之詐欺取財
    犯行，應認不能證明被告甲○○、乙○○二人犯罪，而應諭
    知無罪。
據上論斷，應依刑事訴訟法第301條第1項，判決如主文。
本案經檢察官戊○○到庭執行職務。
中    華    民    國    99    年    6     月    8    日
                刑事第十六庭  審判長法  官  巫淑芳
                                    法  官  黃建都
                                    法  官  戴嘉慧
以上正本證明與原本無異。
如不服本判決應於收受判決後10日內向本院提出上訴書狀，並應
敘述具體理由；其未敘述上訴理由者，應於上訴期間屆滿後20日
內向本院補提理由書 (均須按他造當事人之人數附繕本)「切勿
逕送上級法院」。
告訴人或被害人對於判決如有不服具備理由請求檢察官上訴者，
其上訴期間之計算係以檢察官收受判決正本之日期為準。
                                    書記官  劉晴芬
中    華    民    國    99    年    6     月    8    日

司法院資訊處製作；財團法人民間司法改革基金會備份。
